臺灣高雄地方法院民事判決　九十一年度家訴字第三七號
　　原　　　告　乙○○
　　被　　　告　甲○○
右當事人間請求宣告夫妻分別財產制事件，本院判決如左：
    主      文
准原告與被告之財產改用分別財產制。
訴訟費用由被告負擔。
    事實及理由
一、本件原告起訴主張：兩造於民國七十八年九月十一日結婚，夫妻關係現仍存續中
    ，且未約定夫妻財產制，故兩造之夫妻財產制為法定財產制，即聯合財產制。又
    兩造於八十五年間，因被告告訴原告傷害及妨害家庭等多起民刑事訴訟，並更換
    門鎖，且張貼告示禁止原告返家，致兩造難於維持共同生活，不同居已有六年，
    是兩造確實已符合難以維持共同生活不同居已達半年以上之要件，原告爰依民法
    第一千零十條第二項之規定，請准原告與被告改用夫妻分別財產制。並聲明：求
    為判決請准宣告兩造夫妻財產制改為分別財產制。
二、被告則以：修正前民法第一千零十條規定，係規定必須宣告改用分別財產制並無
    緩衝之餘地，於夫妻情感、家庭幸福設想似欠週延，爰予修正，俾法院就夫或妻
    改用財產制之請求應否准許有斟酌裁量之權限，此有立法理由可參，故新法修為
    得宣告改用分別財產制。本件因原告自八十五年一月八日離家後拒絕給付家庭生
    活費用，被告以法定財產制家庭生活費用由夫負擔為由請求原告給付生活費，經
    判決確定，原告提起本件訴訟是為拒絕給付家庭生活費用及撫養二女劉允蒞、劉
    妤安。兩造之不同居近六年，起因於原告有婚外情及傷害被告之行為，足見兩造
    不同居之責任應歸咎於原告，如判決如原告之聲明，無異鼓勵原告可以此方法，
    規避家庭生活費用之負擔，顯不符合民法第一千零十條之立法意旨。至於原告訴
    請離婚案件業經判決駁回在案，二造婚姻關係既有繼續存在之必要，二造結婚時
    亦無財產制之約定，原告提起本件訴訟目的又是規避應負擔之義務，鈞院自無宣
    告二造改用分別財產制之必要。又家事勞動亦為家庭生活費用之內涵，而二造家
    事勞動一直以來皆由被告負擔，原告末曾負擔，如鈞院判准原告請求，原告在被
    告照顧小孩，又負責家事勞動之情況下既可拒付家庭生活費用，又可置產而無所
    懼，顯與立法肯定家事勞動為家庭生活費用部分之意旨不符；又原告執意離家，
    拒付家庭義務，錯在原告，但被告之權利卻被剝奪，顯不公平。原告不得請求改
    用分別財產制等語，資為抗辯。
三、本件原告主張兩造為夫妻，並未約定夫妻財產制，因難於維持共同生活，自八十
    五年七月間離家至今，不同居生活已達六年以上之事實，業據原告提出戶籍謄本
    二件、民事判決一件為證，復為被告所自認，堪信為實。
四、按民法親屬編業於九十一年六月二十六日修正，而修正之民法第一千零十條之規
    定，於民法親屬編施行後修正前已結婚者，亦適用之。其第五款所定之期間，在
    修正前已屆滿者，其期間為屆滿，未屆滿者，以修正前已經過之期間與修正後之
    期間合併計算。民法親屬編施行法第六條第二項定有明文。是本件原告主張依民
    法第一千零十條之規定，請准宣告兩造夫妻財產制改為分別財產制，應依上開修
    正後之民法第一千零十條之規定，作為請求依據，合先敘明。
五、次按夫妻之一方有左列各款情形之一時，法院因他方之請求，得宣告改用分別財
    產制：（一）依法應給付家庭生活費用而不給付時（二）夫或妻之財產不足清償
    其債務時（三）依法應得他方同意所為之財產處分，他方無正當理由拒絕同意時
    （四）有管理權之一方對於共同財產之管理顯有不當，經他方請求改善而改善時
    （五）因不當減少其婚後財產，而對他方剩餘財產分配請求權有侵害之虞（六）
    有其他重大事由時。夫妻之總財產不足清償總債務或夫妻難於維持共同生活，不
    同居已達六月以上時，前項規定於夫妻均適用之。民法第一千零十條復有明文規
    定。揆諸上開規定，該法文並未限制於前開情形之下，「無可歸責」之一方始得
    請求宣告改用分別財產制；且第二項亦明定「夫妻難於維持共同生活，不同居已
    達六月以上時，前項規定於『夫妻』均適用之」，並不限於無可歸責之他方始得
    請求，蓋如夫妻感情破裂，不能繼續維持家庭共同生活，且事實上不同居已達六
    個月以上時，如原採法定財產制或分別財產制以外之約定財產制者，因彼此既不
    能相互信賴，自應准其改用分別財產制，俾夫妻各得保有其財產所有權、管理權
    及使用收益權，減少不必要之困擾（參見七十四年六月三日修正該條之立法理由
    ；而九十一年六月二十六日修正之立法理由，僅將原條文第五款，改列為第二項
    ，並作文字修正，並無實質上之變更）。因此，被告辯稱：兩造不同居之責任應
    歸咎於原告，如准原告所請，無異鼓勵原告可以此方法，規避家庭生活費用之負
    擔，顯不符合民法第一千零十條之立法意旨，原告不得請求改用分別財產制云云
    ，於法無據，難予採信。又被告辯稱：若宣告改用分別財產制對被告權益有損，
    對其不公平等語，惟查，法定財產制及約定財產制各有其優劣，兩造既已久未共
    同生活，無夫妻之實，甚至對簿公堂、惡言相向，再繼續適用法定財產制，難謂
    全然對被告有利；而改用分別財產制，既未對其夫妻所有財產詳加計算，亦難謂
    即對被告不利。準此，被告空言若改用分別財產制，即對其不利，亦難採憑。綜
    上所述，本院斟酌兩造之夫妻情感，目前現況，認原告依民法第一千零十條第二
    項之規定，請求兩造改用分別財產制，核屬有據，應予准許。
六、本件事證已臻明確，兩造其餘攻擊防禦方法核與上開判斷不生影響，爰不一一論
    述指駁，附此敘明。
七、據上論結，本件原告之訴為有理由，依民事訴訟法第七十八條判決如主文。
中　　　華　　　民　　　國　　九十一　　年　　　九　　　月　  二十六　　日
                                    台灣高雄地方法院家事法庭
~B法　　　官　劉建利
右為正本，係照原本作成。
如不服本判決，應於送達後廿日內，向本院提出上訴狀。
中　　　華　　　民　　　國　　九十一　　年　　　九　　　月　　二十六　　日
~B法院書記官　鄭裕一
